ACORDAO-COMPLETO-2517106

ACÓRDÃO 2926/2021 ATA 47/2021 - PLENÁRIO

VISTOS, relatados e discutidos estes autos de embargos de declaração opostos pela Administração Nacional do Serviço Social do Comércio (Sesc/Nacional) contra o Acórdão 2019/2021-TCU-Plenário.
ACORDAM os ministros do Tribunal de Contas da União, reunidos em sessão do Plenário, diante das razões expostas pelo relator e com fundamento nos arts. 32, II, e 34 da Lei 8.443/1992, c/c o art. 287 do RI/TCU, em:
9.1. conhecer destes embargos de declaração, para, no mérito, negar-lhes provimento;
9.2. dar ciência desta deliberação ao embargante.

Embargos de declaração opostos contra acórdão que anteriormente negou provimento a outros embargos declaratórios interpostos.

Administração Regional do Senac no Distrito Federal; Administração Regional do Sesc no Distrito Federal; Departamento Regional do Sesi no Distrito Federal; Serviço Brasileiro de Apoio às Micro e Pequenas Empresas - Departamento Nacional.

3. Interessados/Responsáveis/Recorrentes:
3.1. Interessados: Administração Regional do Senac no Distrito Federal (03.296.968/0001-03); Administração Regional do Sesc no Estado do Amazonas (03.965.963/0001-18); Administração Regional do Sesc no Estado do Ceará (03.612.122/0001-27); Departamento Regional do Sesi no Estado da Bahia (33.641.358/1669-80); Graziela Dias de Oliveira (XXX.869.581-XX); José Roberto Sfair Macedo (XXX.802.881-XX); Maria Celia Nacfur Sfair Macedo (XXX.321.481-XX); Patrícia Costa Oliveira Santos (XXX.138.671-XX); Roberta Nacfur Macedo (XXX.380.901-XX); Serviço Brasileiro de Apoio às Micro e Pequenas Empresas - Departamento Nacional (00.330.845/0001-45).
3.2. Responsáveis: Ellen Martins Rodrigues Pasqualotto (XXX.159.556-XX); Roberto Simões (XXX.299.146-XX).
3.3. Recorrente: Serviço Social do Comércio - Administração Nacional (33.469.164/0001-11).

13.1. Ministros presentes: Ana Arraes (Presidente), Walton Alencar Rodrigues, Benjamin Zymler, Aroldo Cedraz, Raimundo Carreiro, Bruno Dantas, Vital do Rêgo e Jorge Oliveira.
13.2. Ministros-Substitutos presentes: Augusto Sherman Cavalcanti, Marcos Bemquerer Costa, André Luís de Carvalho e Weder de Oliveira (Relator).

ACORDAO-COMPLETO-2558819

Acórdão de Relação 2605/2022 - Plenário

Acórdão de Relação

ACORDAO-COMPLETO-2533094

Acórdão de Relação 907/2022 - Plenário

WEDER DE OLIVEIRA

Ministro-Substituto Weder de Oliveira.

Reproduzo, a seguir, os embargos de declaração opostos pelo Serviço Social do Comércio - Administração Nacional (Sesc/AN) contra o Acórdão 2109/2021-TCU-Plenário, insertos à peça 217 destes autos:
"O SERVIÇO SOCIAL DO COMÉRCIO - ADMINISTRAÇÃO NACIONAL (SESC/AN) , nos autos da Tomada de Contas em epígrafe, na qualidade de terceiro interessado visto que jamais foi citado nem chamado em audiência neste processo, vem apresentar EMBARGOS DECLARATÓRIOS, em razão de sua intimação sobre o Ac. 2109/2021-Plenário que impõe ao peticionante a fixação de parâmetros remuneratórios dos dirigentes das Administrações Regionais, na forma exposta abaixo:
 (I) 
Em que pese as considerações apresentadas no voto proferido por V. Exa. que compõem o Acórdão nº 1.302 complementado com o Ac. 2109/2021-Plenário, a Administração Nacional do Sesc, oferecer novos Embargos de Declaração, com base no art. 32, II, da Lei 8443/92 e no art. 287, do Regimento Interno do TCU, apoiados nos argumentos de cunho e técnico abaixo aduzidos, a fim de suprir obscuridade, contradição e omissão.
Ao apreciar os embargos declaratórios, o Eg. Plenário do TCU não apreciou as razões expostas na peça 199, caracterizando assim a omissão a ensejar o provimento do presente recurso.
Isto porque, conforme foi demonstrado no curso da instrução da Tomada de Contas nº Processo 025.813.2016-1, a Lei que criou o Serviço Social do Comércio estabeleceu as bases estruturais de sua organização, fixando uma direção descentralizada, sendo reservado ao Conselho Nacional as funções de coordenação e de planejamento geral, mas de forma expressa, dotando as Administrações Regionais de autonomia administrativa para a execução de suas ações institucionais. Dizem os artigos 6º e 7º do Decreto-Lei nº 9.853/1946, verbis:
'Art. 6° - O Regulamento de que trata o art. 2° deverá observar, na organização do Serviço Social do Comércio, uma direção descentralizada, com um Conselho Nacional, órgão coordenador e de planejamento geral, e Conselhos Regionais, dotados de autonomia para promover a execução do plano, adaptando-o as peculiaridades das respectivas regiões. Deverá, igualmente, instituir órgão fiscal, cujos membros, na sua maioria, serão designados pelo Governo.
Art. 7° - Os Conselhos Regionais do Serviço Social do Comércio deverão considerar a conveniência de instituir condições especiais, para coordenação e amparo dos empreendimentos encetados espontaneamente pelos empregadores no campo de assistência social, inclusive pela concessão de subvenções aos serviços assim organizados.'
Com efeito, tais dispositivos legais são o fundamento de validade normativa das disposições do parágrafo único do artigo 21 do Regulamento do SESC, aprovado pelo Decreto nº 61.836/1967, que diz:
'Art. 21 - No Estado onde existir federação sindical do comércio será constituído um CR, com sede na respectiva capital e jurisdição na base territorial correspondente.
Parágrafo único - Os órgãos regionais, embora sujeitos às diretrizes e normas gerais prescritas pelos órgãos nacionais, bem como à correção e fiscalização inerentes a estes são autônomos no que se refere a administração de seus serviços, gestão dos seus recursos, regime de trabalho e relações empregatícias.' (grifo nosso) 
Por sua vez, cabe ressaltar que a autonomia jurídica, administrativa e financeira legalmente reservada às Administrações Regionais das entidades de serviços sociais autônomos vinculados ao sistema sindical, gênero ao qual se enquadra o SESC é expressamente ressaltada pelo Superior Tribunal de Justiça, corte Superior para conhecer de matéria infraconstitucional. Sobre o tema, a decisão proferida pela Segunda Turma do STJ, no julgamento do Agravo Regimental no Recurso Especial nº 1.402.237/RS, em que foi Relator o Ministro Herman Benjamin, que diz:
'PROCESSUAL CIVIL E TRIBUTÁRIO. CERTIDÃO POSITIVA COM EFEITO DE NEGATIVA. EMPRESAS INTEGRANTES DO DENOMINADO 'SISTEMA S'. ADMINISTRAÇÃO REGIONAL E NACIONAL. AUTONOMIA JURÍDICO ADMINISTRATIVA.
'1. AS TURMAS QUE COMPÕEM A SEÇÃO DE DIREITO PÚBLICO DO STJ POSSUEM ENTENDIMENTO DE QUE AS EMPRESAS INTEGRANTES DO DENOMINADO 'SISTEMA S' (SESC, SENAI, SENAT etc.) POSSUEM ADMINISTRAÇÕES REGIONAIS DOTADAS DE AUTONOMIA, razão pela qual a situação de regularidade fiscal (arts. 205 e 206 do CTN) deve ser considerada de forma individualizada. 2. São inaplicáveis os precedentes apontados pela agravante, por versarem situações de empresas mercantis comuns, não sujeitas ao regime jurídico do Sistema S. 3. Agravo Regimental não provido.
Acórdão
Vistos, relatados e discutidos os autos em que são partes as acima indicadas, acordam os Ministros da SEGUNDA Turma do Superior Tribunal de Justiça: 'A Turma, por unanimidade, negou provimento ao agravo regimental, nos termos do voto do (a) S.r. (a) . Ministro (a) - Relator (a) .' Os Srs. Ministros Og Fernandes, Mauro Campbell Marques (Presidente) , Assusete Magalhães e Humberto Martins votaram com o Sr. Ministro Relator.' (grifo nosso) '
No mesmo sentido, a decisão proferida pela Primeira Turma do STJ, no julgamento do Agravo Regimental no Recurso Especial nº 1.235.407/RJ, em que foi Relator o Ministro Benedito Gonçalves:
'PROCESSUAL CIVIL. TRIBUTÁRIO. AGRAVO REGIMENTAL NO RECURSO ESPECIAL. MANDADO DE SEGURANÇA. EXPEDIÇÃO DE CERTIDÃO DE REGULARIDADE FISCAL. SESC E SENAC. ADMINISTRAÇÃO REGIONAL E NACIONAL. CNPJ DISTINTOS. AUTONOMIA JURÍDICOADMINISTRATIVA. PRECEDENTES   DE AMBAS AS TURMAS QUE COMPÕEM A PRIMEIRA SEÇÃO. Na hipótese em foco, as administrações Regionais e Nacionais do SESC e SENAC possuem CNPJ próprio, portanto, com autonomia jurídico-administrativa. Nesse contexto, para fins tributários, a situação de regularidade fiscal deve ser considerada de forma individualizada, conforme jurisprudência de ambas as Turmas que compõem a Primeira Seção deste Tribunal: AgRg no REsp 1.114.696/AM, Rel. Min. Hamilton Carvalhido, DJ de 20/10/2009, AgRg no Resp 961.422/SC, Rel. Min. Mauro Campbell Marques, DJ de 15/6/2009, REsp 1.003.052/RS, Rel. Min. Castro Meira, DJ 2/4/2008. 2. A propósito: 'O Código Tributário Nacional reconhece a autonomia de domicílios do contribuinte - artigo 127, II, e, na hipótese, cada estabelecimento educacional tem seu domicílio tributário, não sendo possível a recusa de emissão de certidão negativa a determinado estabelecimento sob a alegação de que outros estabelecimentos da recorrida têm débitos junto à Previdência. O recorrido possui CNPJ próprio, a denotar sua autonomia jurídico- administrativa, e se encontra em situação de legalidade junto ao INSS, conforme constatado pela instância ordinária'. (REsp 938.547/PR, Rel. Min. Francisco Falcão, DJ de 2/8/2007) . 3. Agravo regimental não provido. Acórdão Vistos, relatados e discutidos os autos em que são partes as acima indicadas, acordam os Ministros da Primeira Turma do Superior Tribunal de Justiça, por unanimidade, negar provimento ao agravo regimental, nos termos do voto do Sr. Ministro Relator. Os Srs. Ministros Hamilton Carvalhido e Arnaldo Esteves Lima votaram com o Sr. Ministro Relator. Ausente, justificadamente, o Sr. Ministro Teori Albino Zavascki.' (grifo nosso) 
Assim, diante do princípio constitucional da legalidade, que no caso de entidades de natureza privada esta esculpido no inciso II do artigo 5º da Constituição da República, a capacidade normativa do Conselho Nacional, fixada no caput do artigo 13 do Regulamento do SESC está inequivocamente limitada pela autonomia administrativa, financeira, de regime de trabalho e de relações empregatícias de que são dotadas as Administrações Regionais do SESC por força do artigo 6º do Decreto - Lei nº 9 .853/1946, cumulado com o parágrafo único do artigo 21 do Regulamento do SESC.
Com a devida venia, nos parece incontroverso que a definição dos valores salariais dos empregados de cada uma das Administrações Regionais é um item próprio das 'relações empregatícias' de que trata o parágrafo único do artigo 21 do Regulamento do SESC, que tem seu fundamento de validade legal diretamente no artigo 6º do Decreto-Lei nº 9.853/1946, razão pela qual, foge à capacidade normativa do Conselho Nacional do SESC estabelecer qualquer regramento a respeito, sob pena de flagrante violação da autonomia legal expressamente fixada e reconhecida amplamente pela Corte Superior de Justiça .
Com efeito, além da violação da autonomia legalmente assegurada às Administrações Regionais, cabe ressaltar que diante das notórias diferenças salariais e das peculiaridades laborais existentes nas diversas regiões do Brasil, a fixação pela Administração Nacional do SESC de regras nacionais sobre 'regime de trabalho e de relações empregatícias' também atentaria contra os princípios constitucionais da isonomia e da razoabilidade, ao dar tratamento igual a desiguais, e ao estabelecer parâmetros que serão necessariamente desproporcionais em razão da inequívoca desproporcionalidade existente entre as diversas Administrações Regionais do SESC no país.
II.
Assim, diante do inequívoco impedimento legal que o Conselho Nacional do SESC tem para implementar uma norma que atenda à necessidade de 'fixar a remuneração dos dirigentes das Administrações Regionais do SESC', conforme dispõe o Acórdão nº 1.302/2021 complementado pelo Ac. 2109/21 - Plenário, ex vi do artigo 6 do Decreto- Lei nº 9.853/1946, cumulado com o parágrafo único do artigo 21 do Regulamento do SESC, é que a Administração Nacional do SESC requer a admissão dos novos embargos declaratórios para que, no mérito, seja reconsiderada por este Corte de Contas o item 9.10 da referida decisão."
	É o relatório.

Ellys Christina Bahiense de Moraes (OAB/DF 50.503), representando Administração Regional do Sesc no Distrito Federal; Alain Alpin Mac Gregor (OAB/RJ 101.780), Cacito Augusto de Freitas Esteves (OAB/RJ 80.433) e outros, representando Serviço Social do Comércio - Administração Nacional; Lívia Guimaraes Gonçalves (OAB/MG 143.058), Renata Mangualde Felizardo (OAB/MG 83.898) e outros, representando Roberto Simões; Clélia Scafuto (OAB/DF 11.132), Ana Claudia Teixeira de Macedo (OAB/DF 38.346) e outros, representando Departamento Regional do Sesi no Distrito Federal; Lucas Amaral da Silva (OAB/DF 56.158), Karine Ventura Sanches (OAB/DF 46.423) e outros, representando Administração Regional do Senac no Distrito Federal; Rodrigo Sérgio Guimarães Debiasi (OAB/DF 26.063), Cecília Delalibera Trindade (OAB/MG 139.060) e outros, representando Serviço Brasileiro de Apoio às Micro e Pequenas Empresas - Departamento Nacional.

Não atuou.

EMBARGOS DE DECLARAÇÃO. DENÚNCIA. CONHECIMENTO. PROCEDÊNCIA PARCIAL. MULTA. CIÊNCIAS. EMBARGOS DE DECLARAÇÃO. ALEGAÇÃO DA EXISTÊNCIA DE CONTRADIÇÃO E DE ERRO MATERIAL. CONHECIMENTO. REJEIÇÃO. OPOSIÇÃO DE NOVOS EMBARGOS DECLARATÓRIOS. CONHECIMENTO. INEXISTÊNCIA DO ALEGADO VÍCIO DE OMISSÃO. REJEIÇÃO.

DENÚNCIA (DEN)

Secretaria de Controle Externo do Desenvolvimento Econômico (SecexDesenvolvimento).

Examinam-se embargos de declaração opostos pelo Serviço Social do Comércio -Administração Nacional (Sesc/AN) , por meio de seu representante legal, contra o Acórdão 2109/2021-TCU-Plenário, sob alegação da existência de omissão na referida decisão.
2.	No acórdão em referência, esta Corte conheceu e negou provimento a embargos de declaração opostos pelo Sesc/AN contra o Acórdão 1302/2021-TCU-Plenário no qual este Tribunal apreciou denúncia acerca das irregularidades abaixo relacionadas, envolvendo o Serviço Social do Comércio - Administração Regional do Distrito Federal (Sesc/DF) , o Serviço Brasileiro de Apoio às Micro e Pequenas Empresas - Nacional (Sebrae/Nacional) , o Serviço Social da Indústria - Distrito Federal (Sesi/DF) e o Serviço Nacional de Aprendizagem Comercial - Departamento Regional do Distrito Federal (Senac/DF) :
a) processos seletivos de contratação de pessoal pautados por critérios subjetivos, bem como situações de nepotismo cruzado no Senac/DF;
b) prática de nepotismo cruzado envolvendo o Sesc/DF, o Sesi/DF e o Sebrae/Nacional;
c) remuneração do diretor-geral do Sesc/DF em valor significativamente superior aos valores observados no mercado; e
d) furto de 15 computadores na unidade Sesc Presidente Dutra, em 2015, com adoção de providências apenas em 2016.
3.	Por meio do Acórdão 1302/2021-TCU-Primeira Câmara, este Tribunal deliberou o que se segue:
" (...) 
9.1. conhecer da presente denúncia, para, no mérito, considerá-la parcialmente procedente;
9.2. acatar as razões de justificativa apresentadas pelo Sr. Roberto Simões relativamente aos fatos tratados nos parágrafos 188-193 da instrução inserta à peça 149 dos presentes autos;
9.3. rejeitar as razões de justificativa apresentadas pela Sra. Ellen Martins Rodrigues Pasqualotto relativamente aos fatos examinados na instrução inserta à peça 80, parágrafos 114-121; 
9.4. aplicar à Sra. Ellen Martins Rodrigues Pasqualotto a multa prevista no art. 58, II, da Lei 8.443/1992, no valor de R$ 5.000,00 (cinco mil reais) , fixando o prazo de 15 (quinze) dias, a contar da notificação, para que comprove, perante este Tribunal, o recolhimento da dívida aos cofres do Tesouro Nacional, atualizada monetariamente desde a data do presente acórdão até a do efetivo recolhimento, se for paga após o vencimento, na forma da legislação em vigor;
 (...) 
9.7. determinar ao Serviço Nacional de Aprendizagem Comercial - Departamento Regional do Distrito Federal (Senac/DF) e ao Serviço Social do Comércio - Administração Regional do Distrito Federal (Sesi/DF) que adotem os procedimentos de suas competências visando à proibição de contratação de pessoal por meio de indicações curriculares ou de critérios subjetivos, que possam caracterizar o descumprimento do art. 37, caput, da Constituição Federal; (grifei) 
9.8. dar ciência ao Serviço Social do Comércio - Administração Regional do Distrito Federal (Sesi/DF) de que a contratação da empregada (...) contrariou os princípios da moralidade e impessoalidade, estabelecidos no art. 37, caput, da Constituição Federal (parágrafos 81-92 da instrução de peça 149) ; (grifei) 
9.9. dar ciência ao Serviço Nacional de Aprendizagem Comercial - Departamento Regional do Distrito Federal (Senac/DF) de que a contratação das empregadas (...) configuraram o descumprimento dos princípios da moralidade e impessoalidade, estabelecidos no art. 37, caput, da Constituição Federal quando de sua contratação (parágrafos 24-41 da instrução de peça 149) ;
9.10. dar ciência à Administração Nacional do Sesc sobre a necessidade de fixação da remuneração dos dirigentes de suas unidades operacionais vinculadas, nos estados e no Distrito Federal, adotando como parâmetros, além dos níveis prevalecentes no mercado de trabalho para profissionais em funções equivalentes nas esferas pública e privada e os princípios gerais que norteiam a Administração Pública, com destaque para os princípios da moralidade, da economicidade, da razoabilidade e da impessoalidade, tal como deliberado por meio dos Acórdão 2328/2006-TCU-Plenário e 1203/2007-TCU-2ª Câmara (parágrafos 207 a 221 da instrução de peça 149) ; (grifei) 
 (...) "
4.	Tendo em vista a oposição de embargos declaratórios pelo mesmo Sesc/AN contra a deliberação acima reproduzida, este Tribunal pronunciou-se no sentido de conhecer dos embargos, para no mérito rejeitá-los, conforme Acórdão 2109/2021-TCU-Plenário, objeto agora de novos embargos. 
5.	Segundo o embargante, o mencionado decisum padece do vício de omissão, uma vez que o Plenário desta Casa não teria apreciado as razões expostas na peça 199 dos presentes autos. Afirma o embargante que a lei que criou o Serviço Social do Comércio fixou uma direção descentralizada, cabendo ao Conselho Nacional as funções de coordenação e de planejamento geral. As administrações regionais, contudo, foram dotadas de autonomia administrativa para a execução de suas atividades institucionais, nos termos dos arts. 6º e 7º do Decreto-Lei 9.853/1946[footnoteRef:2]. [2:  Peça 217.] 
6.	O cerne dos embargos pode ser sintetizado nos excertos ora reproduzidos[footnoteRef:3]:  [3:  Peça 217.] 
"Assim, diante do princípio constitucional da legalidade, que no caso de entidades de natureza privada esta esculpido no inciso II do artigo 5º da Constituição da República, a capacidade normativa do Conselho Nacional, fixada no caput do artigo 13 do Regulamento do SESC está inequivocamente limitada pela autonomia administrativa, financeira, de regime de trabalho e de relações empregatícias de que são dotadas as Administrações Regionais do SESC por força do artigo 6º do Decreto - Lei nº 9 .853/1946, cumulado com o parágrafo único do artigo 21 do Regulamento do SESC.
Com a devida vênia, nos parece incontroverso que a definição dos valores salariais dos empregados de cada uma das Administrações Regionais é um item próprio das 'relações empregatícias' de que trata o parágrafo único do artigo 21 do Regulamento do SESC, que tem seu fundamento de validade legal diretamente no artigo 6º do Decreto-Lei nº 9.853/1946, razão pela qual, foge à capacidade normativa do Conselho Nacional do SESC estabelecer qualquer regramento a respeito, sob pena de flagrante violação da autonomia legal expressamente fixada e reconhecida amplamente pela Corte Superior de Justiça".
7.	Os fundamentos para os embargos estão detalhados no relatório antecedente.
II
8.	Preliminarmente, conheço dos presentes embargos, nos termos dos arts. 32, II, e 34 da Lei 8.443/1992, por considerar preenchidos os requisitos atinentes à espécie recursal.
9.	Passo a tratar da suposta omissão existente no acórdão embargado.
10.	Segundo o art. 34 da Lei 8.443/1992, "cabem embargos de declaração para corrigir obscuridade, omissão ou contradição da decisão recorrida".
11	Vicente Greco Filho assim define o vício da omissão:
"omissão: caso em que a sentença é complementar, passando a resolver questão não solucionada, ganhando substância, portanto, sendo que as questões que devem ser resolvidas pelo juiz são todas as relevantes postas pelas partes para a solução do litígio, bem como as questões de ordem pública que o juiz deve resolver de ofício, como, por exemplo, a coisa julgada." (Direito Processual Civil Brasileiro, Saraiva, 11ª ed., 2º volume, 259/260) .
12.	Conforme já assentado na proposta de deliberação condutora do acórdão ora recorrido, "os embargos de declaração não se prestam, em regra, para rediscussão do mérito, nem para reavaliação dos fundamentos que levaram à prolação do acórdão recorrido".
13.	Ademais, a protocolização de elementos adicionais aos embargos, além de ter sido intempestiva, não encontra guarida nos normativos vigentes nesta Casa.
14.	Resta evidenciado, portanto, o desacerto da via recursal manejada pelo recorrente para manifestar irresignação contra o Acórdão 1302/2021-TCU-Plenário e, agora, contra o Acórdão 2109/2021-TCU-Plenário.
15.	O embargante pretende apenas rediscutir matéria já decidida por este Colegiado pela via estreita dos embargos quando, na verdade, deveria interpor os recursos adequados tal finalidade.
16.	Uma vez que o Acórdão 1302/2021-TCU-Primeira Câmara não contém os alegados vícios de omissão nem de erro material, impõe-se a rejeição dos presentes embargos de declaração.
Diante do exposto, manifesto-me pela aprovação do acórdão que ora submeto à apreciação deste Colegiado.
TCU, Sala das Sessões, em tagDataSessao.
Weder de Oliveira
Relator